臺灣高等法院刑事判決
109年度上易字第290號
上  訴  人  
即  被  告  張宜婷



選任辯護人  蔣美龍律師（法扶律師）                      上列上訴人因詐欺案件，不服臺灣士林地方法院108年度易字第618號，中華民國108年11月28日第一審判決（起訴案號：臺灣士林地方檢察署106年度偵字第13837號、107年度偵緝字第1389號、第1390號），提起上訴，本院判決如下：
    主  文
上訴駁回。
    事  實
一、張宜婷明知申辦電話門號並無特殊限制，且詐騙集團多利用
    人頭電話聯絡進行詐騙活動，倘將其所申請之電話門號提供
    他人使用，可能因此供詐騙集團成員遂行詐欺犯行，並藉以
    躲避檢警機關查緝，竟仍基於幫助詐欺之犯意，於民國106
    年3月17日某時許，在臺北市○○區○○○路0段000號臺灣大哥大
    股份有限公司大同延平北特約服務中心辦理門號0000000000
    號之SIM卡後，旋即交付紀主恩（業經原審判處罪刑確定）
    。嗣紀主恩即與某不詳姓名之人（無證據證明有三人以上）
    共同意圖為自己不法之所有，先由不詳姓名之人於106年6月
    14日某時，以前揭門號聯繫喜傑獅科技股份有限公司（址設
    臺北市○○區○○路0號4樓之1，下稱喜傑獅公司），佯稱為綠
    活有限公司之員工林信富，欲向喜傑獅公司購買筆記型電腦
    1批，致喜傑獅公司陷於錯誤而允諾交易，並派員工吳季庭
    、楊玉仙、謝仁傑於同月21日晚間7時25分許，在上址喜傑
    獅公司之1樓門口，將筆記型電腦2台（型號：喜傑獅SY-250
    、15.6吋，價值共新臺幣〈下同〉5萬4,666元）、筆記型電腦
    2台（型號：喜傑獅Z-530、13.3吋，價值共6萬4,190元）、
    筆記型電腦1台（型號：QX-350GX、15.6吋，價值3萬3,048
    元）、Micron MX000 000G 2.5吋固態硬碟10顆（價值2萬8,
    477元，含稅9,019元）等價值共計18萬9,400元之物品交付
    紀主恩，紀主恩則當場交付溫飾公司之支票（票號DN000000
    0號、金額18萬9,400元）1張作為購買電腦之貨款。嗣上開
    支票經提示未獲兌現，喜傑獅公司始悉遭騙。
二、案經喜傑獅公司訴由臺北市政府警察局內湖分局報告臺灣士
    林地方檢察署檢察官偵查起訴。  
    理  由
壹、證據能力：
    本件認定事實所引用以下卷證資料，並無證據證明係公務員
    違背法定程序所取得；檢察官、上訴人即被告張宜婷及其辯
    護人對本院提示以下卷證之證據能力，亦表示沒有意見，且
    未於言詞辯論終結前爭執其證據能力，依刑事訴訟法第159
    條至159條之5之規定，均認有證據能力。　　
貳、實體方面：
一、認定事實所憑之證據及理由：
    訊據被告固坦承於上揭時地申請前揭門號SIM卡交付紀主恩
    之事實，惟矢口否認有何幫助詐欺取財犯行，辯稱：我沒有
    幫助詐欺的故意，我不知道紀主恩在做什麼，我不承認有騙
    人云云；其辯護人亦以：被告有輕度智能障礙，辨識能力較
    正常人為不足，紀主恩並未詳細告知被告申辦門號的目的及
    用途，被告雖然知道自己有申請門號，但不知做這樣事情的
    後果，並無幫助犯罪的認知及故意云云置辯。經查：
  ㈠被告於上揭時地申請前揭門號SIM卡交付紀主恩一情，業據被
    告供承在卷，並經證人紀主恩證述明確（見本院卷第160頁
    ），復有通聯調閱查詢單、台灣大哥大股份有限公司108年3
    月4日函暨所附108年3月4日預付卡申請書各1份在卷可參（
    見13837偵卷第67、254至256頁）。又告訴人喜傑獅公司因
    遭持用以上開門號之人聯繫，佯稱為綠活有限公司之員工林
    信富，欲向喜傑獅公司購買筆記型電腦1批，因而陷於錯誤
    ，派員工吳季庭、楊玉仙、謝仁傑於前揭時地將前開筆記型
    電腦及固態硬碟等物品交付紀主恩，紀主恩則當場交付溫飾
    公司之支票作為購買電腦之貨款，然上開支票嗣經提示未獲
    兌現等情，業據證人即告訴人喜傑獅公司之代理人鄭文翰、
    證人吳季庭、楊玉仙、謝仁杰證述明確（見13837偵卷第39
    至43、46至48、51至53、79至81頁），並有綠活有限公司名
    片影本、臺北市政府警察局內湖分局刑案現場勘察報告、內
    政部警政署刑事警察局鑑定書、溫飾公司支票及退票理由單
    、喜傑獅公司統一發票影本、採購單、溫飾公司票據信用資
    訊連結作業查詢明細表、中國信託商業銀行106年11月3日中
    信銀字第106224839149418號函、監視錄影翻拍照片等件在
    卷可參（見13837偵卷第17至30、32至38、85至97、99至101
    、138至158頁）。足認被告將其申辦之前揭門號SIM卡交付
    紀主恩後，經作為向告訴人聯繫詐欺取財之工具。
　㈡被告雖否認有何幫助詐欺之認識，並以前詞置辯。然觀諸被
    告於107年12月12日偵查時即自承：紀主恩帶我去辦門號，
    門號被紀主恩他們拿去訂貨沒有付錢，我承認幫助詐欺等語
    （見13837偵卷第248頁正面）；於108年11月7日原審審理時
    亦自白：我有殘障手冊，我可以自行陳述。我承認起訴書所
    記載之犯罪事實。107年3月份申辦的門號0000000000號是交
    給紀主恩。取得門號的報酬是1千元沒錯等語不諱（見原審
    易字卷第212至214、236頁），佐以被告前於104年11月25日
    、12月1日及105年3月22日，曾先後申辦行動電話門號提供
    詐欺集團使用，並於該案自白犯罪，經臺灣宜蘭地方法院以
    106年度訴字第337判處有期徒刑6月，緩刑2年確定（嗣經撤
    銷緩刑），有該案判決及本院被告前案紀錄表之記載可憑（
    見本院卷第75至78、49至50頁），因認被告於本案自白犯罪
    時，就其認罪自白之供述意涵與法律效果並無不知之理。再
    被告僅係交付門號供他人詐欺犯罪使用，而非具有共同犯意
    聯絡之人，故紀主恩是否明確告知該門號用途或其具體犯罪
    計畫，核與前開認定無涉，亦難僅憑紀主恩證稱其未向被告
    表明門號用途等語而為被告不具幫助犯罪認識之證明。另被
    告雖領有智力功能之身心障礙證明（輕度），然觀之被告於
    本案偵查程序中，具體陳明前案提供手機門號部分，是交給
    簡陳全等人以公司名義訂貨而在取得貨物後拒不付款， 並
    已因此經判決確定等語綦詳（見13837偵卷第250頁），足證
    以被告之智能程度，亦無不能認知本案違法情事。被告辯護
    人以被告為輕度智能障礙之人，辨識能力較常人為低，配合
    提供門號時未必具有犯罪認識，偵審自白時亦未能理解犯罪
    行為之內涵云云為被告置辯，核與前開事證不符，亦難採憑
    。
　㈢綜上，被告在本院審判時翻異前詞，改稱不具犯罪認識云云
    ，核屬卸責之詞，不足採信，應以其偵查及原審所為供承犯
    罪之自白，始與客觀事實相符，而堪採信。本案事證明確，
    被告犯行洵堪認定。　　
二、論罪：
  ㈠被告申辦手機門號提供他人使用，而對於紀主恩等人之詐欺
    取財犯行提供助力，且未參與構成要件行為，應成立幫助犯
    ，核其所為，係犯刑法第30條第1項前段、第339條第1項之
    幫助詐欺取財罪，並依刑法第30條第2項規定，減輕其刑。
　㈡被告雖以其為輕度智能障礙，目前尚有慢性疾病需要治療，
    亦無任何工作收入，無力繳納罰金，如須入監服刑，過往有
    遭其他受刑人欺侮而發生自殘現象，令人憂心等語，請依刑
    法第59條規定減輕其刑。惟按刑法第59條之酌量減輕其刑，
    必須犯罪之情狀另有特殊之原因或環境，在客觀上足以引起
    一般同情，認為即予宣告法定最低度刑期，猶嫌過重者，始
    有其適用。本案被告為圖些微報酬而犯本件之罪，難認有何
    特殊原因與環境，其行為造成告訴人10餘萬元之財物損失，
    危害亦非輕微，又被告所犯為法定本刑5年以下有期徒刑、
    拘役或科或併科50萬元以下罰金之罪，並有幫助犯減輕規定
    之適用，於上開法定刑範圍內，已足就被告犯行為適當之量
    刑，並無情輕法重，在客觀上足以引起一般同情之情形。被
    告雖以前開事由，主張應依刑法第59條規定酌減其刑。惟被
    告所指身心事由及經濟狀況等節，於刑法第57條所列科刑事
    由已足為適當之裁量審酌，判決確定後之執行情形，亦未涉
    及特殊之犯罪原因與環境，縱如被告所辯前詞，亦未達於即
    使科以法定最低度刑仍嫌過重，而在客觀上足以引起一般同
    情，堪予憫恕之刑法第59條酌減事由，被告辯稱應適用刑法
     第59條規定酌減其刑云云，顯不足採，併此敘明。　　
三、駁回上訴之理由：
  ㈠原審以被告所為事證明確，適用刑法第30條、第339條第1項
    、第41條第1項前段、刑法施行法第1條之1第1項之規定，併
    審酌被告為貪圖小利，提供電信門號予他人作為犯罪聯繫工
    具，造成偵查犯罪之困難度，並使幕後主嫌得以逍遙法外，
    破壞社會治安，所為實不足取，兼衡其素行及犯後坦承犯行
    之態度、實際獲得之利益，與自述智識程度、家庭經濟狀況
    （見原審易字卷第237頁）等一切情狀，量處有期徒刑3月，
    諭知以新臺幣1千元折算1日之易科罰金折算標準。並說明：
    被告於偵訊及原審審理時均供稱其將申辦之門號提供予紀主
    恩後，自紀主恩處取得現金1,000元等語（見13837卷第250
    頁，原審易字卷第214頁），此外則無證據顯示被告尚額外
    取得其他報酬，因認被告為上開犯行後取得犯罪所得1,000
    元；上開犯罪所得既未扣案，且未實際合法發還告訴人，應
    依刑法第38條之1第1項前段及第3項規定諭知沒收，且於全
    部或一部不能沒收或不宜執行沒收時，追徵其價額。至被告
    申辦前揭門號SIM卡後，已交給紀主恩等人作為本案之犯罪
    工具，非其所有，故不予宣告沒收或追徵。經核其認事用法
    均無違誤，量刑亦屬妥適。
　㈡被告上訴否認犯罪，並請求依刑法第59條酌減其刑，指摘原
    判決不當，業經本院指駁如前。又刑之量定，為求個案裁判
    之妥當性，法律賦予法院裁量之權，量刑輕重，屬為裁判之
    法院得依職權自由裁量之事項，苟其量刑已以行為人之責任
    為基礎，並斟酌刑法第57條各款所列情狀，在法定刑度內，
    酌量科刑，如無偏執一端，致明顯失出失入情形，即不得單
    就量刑部分遽指為不當或違法。原審認定被告上開犯行，就
    科刑部分，已審酌刑法第57條各款規定事項，而在量刑理由
    中詳為敘明，業如前述，是其量刑既未逾越法定刑之範圍，
    亦無顯然失之過輕或過重，難認有濫用裁量之權限。至被告
    請求易服社會勞動或勞役部分，乃屬檢察官執行程序之職權
    ，與本案量刑無涉，被告需依規定向檢察官聲請。綜上所述
    ，被告上訴所指各情，經核均無理由，應予駁回。
據上論斷，應依刑事訴訟法第368條，判決如主文。 
本案經檢察官滕治平到庭執行職務。
中　　華　　民　　國　　109 　年　　4 　　月　　15　　日
　              　刑事第六庭    審判長法　官  劉方慈
                                      法　官  許曉微
                                      法　官  林家賢
以上正本證明與原本無異。
不得上訴。
                                      書記官  謝文傑
中　　華　　民　　國　　109 　年　　4 　　月　　15　　日
附錄本案論罪科刑法條全文：
刑法第339條：
意圖為自己或第三人不法之所有，以詐術使人將本人或第三人之
物交付者，處5年以下有期徒刑、拘役或科或併科50萬元以下罰
金。
以前項方法得財產上不法之利益或使第三人得之者，亦同。
前二項之未遂犯罰之。
刑法第30條：
幫助他人實行犯罪行為者，為幫助犯。雖他人不知幫助之情者，
亦同。
幫助犯之處罰，得按正犯之刑減輕之。